【裁判字號】    97,消債更,1085
【裁判日期】    971027
【裁判案由】    更生事件
【裁判全文】
臺灣臺南地方法院民事裁定          97年度消債更字第1085號
債  務  人  甲○○
上列當事人因消費者債務清理事件聲請更生，本院裁定如下：
    主    文
聲請駁回。
聲請費用由債務人負擔。
    理    由
一、本件聲請意旨略以：債務人有不能清償債務之情事，且無擔
    保或無優先權之債務總額未逾新臺幣（下同）1,200萬元，
    復未經法院裁定開始清算程序或宣告破產，前雖與債權金融
    機構成立債務協商，約定每月償還17,952元，然債務人民國
    96年全年薪資收入總額770,860元，每月固定所得為54,405
    元，一月份可領年終獎勵金約1.6個月薪資。債務人於96年1
    月10日起開始每月一致性協商還款17,952元、遠東銀行個別
    協商款3,540元、配偶債務16,676元後、房貸9,000元、個人
    生活費9,829元、配偶生活費6,000元、勞健保費用2,178元
    、退職撫恤金2,371元後實已無法履行協商協議。為此，依
    消費者債務清理條例提出本件更生之聲請等語。
二、按聲請更生或清算不合程式或不備其他要件者，法院應以裁
    定駁回之，但其情形可以補正者，法院應定期間先命補正，
    消費者債務清理條例第8條定有明文。次按債務人與金融機
    構協商成立者，不得聲請更生或清算，但因不可歸責於己之
    事由，致履行顯有重大困難者，不在此限；本條例施行前，
    債務人依金融主管機關協調成立之中華民國銀行公會會員辦
    理消費金融案件無擔保債務協商機制與金融機構成立之協商
    ，準用前項之規定，消費者債務清理條例第151條第5項、第
    6項亦分別有明文規定。衡諸債之關係，係以當事人間之信
    賴關係為基礎，為社會經濟組織之重要支柱，故當事人於以
    法律行為追求自己之利益之際，亦應顧及對方之利益，並考
    量債權債務在社會上之作用，本於誠實及信用之原則，行使
    債權及履行債務。是對於已陷入經濟上困境之消費者，若任
    其於惡性循環之債務窘境中生存，將衍生嚴重之社會問題，
    難以維持安定之社會經濟秩序，故為兼顧債權人、債務人雙
    方之利益，對陷於經濟上困境之消費者，乃允其於消費者債
    務清理條例施行後，得選擇以重建型之更生程序或清算型之
    清算程序清理其債務，藉以妥適調整債務人與債權人及其他
    利害關係人間之權利義務關係，保障債權人獲得公平受償，
    並謀求消費者經濟生活之重建復甦機會。惟對於已與金融機
    構協商成立，或於本條例施行前，已依金融主管機關協調成
    立之中華民國銀行公會會員辦理消費金融案件無擔保債務協
    商機制與金融機構成立協商之債務人，若非因不可歸責於己
    之事由，致履行顯有重大困難，僅係為圖謀減免債務，而不
    為債務之履行，自有違債權契約為誠信契約之本旨，故依消
    費者債務清理條例第151條第6項準用同條第5項前段之規定
    ，不得聲請更生或清算，始能避免肇致道德危險。
三、經查：
（一）債務人前於消費者債務清理條例施行前，依金融主管機關
      協調成立之中華民國銀行公會會員辦理消費金融案件無擔
      保債務協商機制與金融機構成立協商，雙方約定債務人自
      96年1 月起每月應償還款項合計為17,952元，至全部清償
      為止，業據債務人協議書及無擔保債務還款計劃為證，堪
      信為真實。因此債務人須具備協商後有不可歸責事由致履
      行協商義務顯有重大困難，聲請更生始為適法。
（二）債務人債務人96年全年薪資收入總額770,860元，每月固
      定所得為54,405元，一月份可領年終獎勵金約1.6個月薪
      資。然債務人於96年1月10日起開始每月一致性協商還款
      17,952元、遠東銀行個別協商款3,540元、配偶債務16,6
      76元後、房貸9,000元、個人生活費9,829元、配偶生活費
      6,000元、勞健保費用2,178元、退職撫恤金2,371元後實
      已無法履行協商協議。為此應許其聲請更生等語，惟查：
  １、債務人主張每月收入54,405元，然為充分反映債務人之償
      債能力應以債務人整年度收入為準，經查債務人96年整年
      每月有薪資收入54,405元，另年終、考績獎金共計118,00
      0元，有債務人提供之96年收支表在卷足憑，是以本院認
      定債務人每月平均收入應為64,238元『計算式：54,405＋
      （118,000÷12）＝64,238』。
  ２、債務人主張其每月必要支出項目包括協商還款17,952元、
      遠東銀行個別協商款3,540元、配偶債務16,676元後、房
      貸9,000元、個人生活費9,829元、配偶生活費6,000元、
      健保軍保費用2,178元、退輔基金提撥2,371元：然查，債
      務人配偶之債務理應由其自行負擔，若有特殊情況導致履
      行困難時亦應向相關債權銀行申請再次協商，抑或依循消
      費者債務清理條例聲請更生或清算以維護自身權利，是以
      債務人此項支出本院不予採認。經參酌台灣省97年每月每
      人最低生活費係9,829元，有內政部歷年最低生活費一覽
      表1份在卷可稽，是以本院認債務人及其配偶每年每月基
      本生活費用以9,829元為適當。
（三）綜上，債務人平均每月收入約64,238元，扣除債務人及其
      配偶每人每月基本生活費用9,829元、遠東銀行個別協商
      款3,540元、健保軍保費用2,178元、退輔基金提撥2,371
      元、房貸9,000元，共計36,747元（計算式：9,829＋
      9,829＋3,540＋2,178＋2,371＋9,000＝36,747）後之餘
      額（64,238－36,747＝27,491元，尚足夠履行債務人依債
      務協商約定每月應償還之款項17,952元。是以債務人主張
      因不可歸責於己之事由，致履行上開協商顯有重大困難云
      云，自不足採。
四、綜上所述，債務人於消費者債務清理條例施行前，既已與金
    融機構之債權人依金融主管機關協調成立之中華民國銀行公
    會會員辦理消費金融案件無擔保債務協商機制成立協商，且
    又無因不可歸責於己致履行顯有重大困難之事由，則其聲請
    更生，顯然違背消費者債務清理條例第151條第6條準用同條
    第5項前段之規定，且上開欠缺又屬無從補正，從而，依上
    開說明，應予駁回其更生之聲請，爰裁定如主文。
中    華    民    國    97    年    10    月    27    日
                    民事第二庭  法  官  田玉芬
上為正本係照原本作成
如對本裁定抗告須於裁定送達後10日內向本院提出抗告狀，並應
繳納抗告費新台幣1,000元整。
中    華    民    國    97    年    10    月    27    日
                                書記官  劉紀君


司法院資訊處製作；財團法人民間司法改革基金會備份。
